【裁判字號】    98,台上,2877
【裁判日期】    980522
【裁判案由】    偽造文書
【裁判全文】
最高法院刑事判決            九十八年度台上字第二八七七號
上  訴  人  甲○○
上列上訴人因偽造文書案件，不服台灣高等法院中華民國九十五
年九月二十六日第二審判決（九十五年度上訴字第一六二四號，
起訴案號：台灣板橋地方法院檢察署九十三年度偵字第六九三六
號），提起上訴，本院判決如下：
    主  文
原判決撤銷，發回台灣高等法院。
    理  由
本件原判決認定：上訴人甲○○與林佳蓉（通緝中）係兄妹，分
別自稱係財團法人亞洲國際文教基金會（下稱亞洲國際文教基金
會）董事及執行長，又郭文池（已於民國九十一年八月十九日死
亡）自稱係英屬維京群島Navigator International Enterprise
Limited Co.（下稱NIE公司）東南亞執行長。其均明知亞洲國際
文教基金會並不從事貸款或執行貸款之監督業務，NIE 公司亦無
向國外募集資金能力以供國內公司從事國家重大工程融資。竟基
於行使偽造私文書及意圖為自己不法所有之共同犯意聯絡，由上
訴人及林佳蓉透過不知情之潘銘達介紹，於八十九年二月間某日
，持名為亞洲國際文教基金會國家重大工程投資貸款辦法及偽造
之印尼PT.Bank Negara Indonesia（Persero）Tbk（下稱BNI 銀
行）所簽發日期均為八十八年七月二十八日、金額美金五千萬元
Bank Guarantee BG7 88/KB99 號暨 Letter of Authentication
of Bank Guarantee、 Confirmation Letter of Bank Gurantee
、Safe Keeping Deposit True Original Documents等私文書（
下稱系爭文書），至台北市○○區○○路二七一巷五之一號，方
坤榮所經營之三富營造股份有限公司（下稱三富公司），向方坤
榮詐稱：林佳蓉為美國關島某大學教授，受聯合國委託在台成立
亞洲國際文教基金會，並擔任執行長，該基金會融資之資金來自
聯合國，其願意提供融資予三富公司，供該公司參與由協興瓏國
際建設開發股份有限公司（下稱協興瓏公司，時由方坤榮購得該
公司股份，然尚未辦理股東登記，渠與協興瓏公司股東約定於貸
得工程款項後出資）向台南市政府標得之「新吉工業區開發案」
所需工程資金云云，而行使前開偽造之私文書，足生損害於 BNI
銀行、三富公司。方坤榮不知有詐，乃以三富公司、協興瓏公司
名義與亞洲國際文教基金會、NIE 公司達成協議，並簽訂國際貸
款作業流程確認書。方坤榮因甲○○、林佳蓉所實施之詐術，而
陷於錯誤，於八十九年二月十七日支付三富公司應繳付亞洲國際
文教基金會轉付國外保險金美金七十五萬元中之一部分即新台幣
（下同）三百十五萬元，另簽發發票人為三富公司，付款人為玉
山商業銀行民生分行，發票日為八十九年二月二十二日、八十九
年三月二十日、八十九年五月十七日，票面金額分別為四百五十
萬元（下稱甲支票）、三百八十七萬五千元（下稱乙支票）、一
千一百六十二萬五千元（下稱丙支票）之支票予上訴人。上訴人
旋於八十九年三月二十日將乙支票，存入銀行帳戶內兌現後，於
八十九年二月二十三日將甲支票交予郭文池兌現提領，至於丙支
票則由上訴人保管。嗣亞洲國際文教基金會未依約於八十九年四
月一日，完成首筆撥款美金三千七百五十萬元，又以撥款不及，
改稱於同月十日撥款，然仍遲延，而再延期至同年六月一日，惟
復未履行，方坤榮遂於同年九月間，以存證信函要求林佳蓉、上
訴人退還款項無著，又上訴人前交付予方坤榮之三張保證支票經
提示亦未獲兌現，始悉受騙等情。因而維持第一審論上訴人以共
同行使偽造私文書，足以生損害於他人罪，處有期徒刑肆年之判
決，駁回上訴人在第二審之上訴。固非無見。
惟查：（一）有罪判決書記載之事實，為判斷其適用法令當否之
準據，法院應將依職權認定與論罪科刑有關之事項，翔實記載，
然後於理由內逐一說明其憑以認定之證據，並使事實認定與理由
說明，互相適合，方為合法。倘事實已有敘及，而理由內未加說
明，是為理由不備，理由內已加說明，而事實無此記載，則理由
失其依據，均足構成撤銷之原因。原判決論上訴人以刑法第二百
十六條、第二百十條之行使偽造私文書罪，於理由說明以：其偽
造文書之低度行為，應為其行使之高度行為所吸收，不復另論云
云（原判決第十頁第十七、十八行），即認上訴人係偽造私文書
並進而行使。然原判決於事實中僅載稱：上訴人與林佳蓉持偽造
之系爭文書向方坤榮行使等情。就系爭文書究否為上訴人偽造？
則未予明確認定，詳細記載。其理由之說明，失其依據。且就其
所認定：上訴人與林佳蓉持系爭文書向方坤榮行使之事實，並未
於理由內說明其所憑之證據。均非適法。（二）有罪之判決書，
對於被告有利之證據不予採納者，應記載其理由，為刑事訴訟法
第三百十條第二款所明定，故有罪判決對於被告有利之證據，如
不加以採納，必須說明其不予採納之理由，否則即有判決不備理
由之違法。依卷內資料，方坤榮於法務部調查局台北市調查處（
下稱台北市調查處）陳稱：我因為當時太信任潘銘達，只要他拿
得出資金，我就不會深究資金來源，所以我僅將該資料（指系爭
文書）收起來，未做任何查證確認等語（九十二年度核退字第九
０六七號卷一第八頁）；於第一審審理中證以：系爭文書係潘銘
達為取信於伊，而交付云云（第一審卷二第六十四頁）。所陳如
果不虛，即於上訴人有利。而上訴人於台北市調查處供謂：不記
得我曾交付（系爭文書）給方坤榮……等語（同上核退卷第四十
二頁）；於第一審審理中經審判長提示系爭文書詢以有無意見，
則稱：沒有意見，聽說是假的，我第一次看見的時候，是在調查
局，事後才知道是假的……我對這些BNI出具的證明並沒有印象
云云（第一審卷二第一０三頁），雖對系爭文書係偽造一節並未
爭執，然依其供陳，顯然否認知其為偽造並行使，更遑認承認其
有偽造行為。上訴人於原審之辯護人亦執此為有利之辯護（原審
卷第九十、九十三至九十五頁）。原判決對上開有利於上訴人之
證據，並未說明摒棄不採之理由。而以上訴人「就此亦無異詞」
云云，資為不利於上訴人之認定（原判決第七頁第十九至二十一
行），有判決不備理由之違背法令。上訴意旨執以指摘，尚非全
無理由，應認原判決有撤銷發回之原因。基於審判不可分之原則
，原判決不另諭知無罪部分，應一併發回。
據上論結，應依刑事訴訟法第三百九十七條、第四百零一條，判
決如主文。
中    華    民    國  九十八  年    五    月  二十二  日
                      最高法院刑事第三庭
                          審判長法官  林  增  福
                                法官  張  清  埤
                                法官  陳  世  雄
                                法官  蔡  國  在
                                法官  洪  佳  濱
      本件正本證明與原本無異
                                      書  記  官
中    華    民    國  九十八  年    六    月    一    日
                                                      K


司法院資訊處製作；財團法人民間司法改革基金會備份。
